臺灣臺北地方法院民事判決　　　　　　　99年度訴字第1391號
原　　　告　財團法人下文山清水祖師
法定代理人　王瑞妙
訴訟代理人　李建民律師
被　　　告　吳志良
　　　　　　吳坤輝
　　　　　　吳張柑炫
　　　　　　張文光
　　　　　　王錦進
　　　　　　劉嘉華
　　　　　　劉嘉憲
　　　　　　吳志成
　　　　　　吳梅寶
共　　　同
訴訟代理人　陳雲惠律師
上列當事人間請求拆屋還地事件，本院於中華民國100年1月7日
言詞辯論終結，判決如下：
    主      文
原告之訴及其假執行之聲請均駁回。
訴訟費用由原告負擔。
    事實及理由
一原告主張：坐落新北市○○區○○段屈尺小段507之2、17、18
  、19地號土地為原告所有，被告吳坤輝前向原告承租系爭土地
  84.5坪，搭建門牌號碼同市區○○路○段369巷9號、同路段335
  之1號、臨353之2號房屋，租金每坪新台幣（下同）200元每年
  一次付清，嗣於民國83年改由吳坤輝長子即被告吳志良承租，
  租金同前。詎吳志良自87至98年未繳納租金，原告於98年11月
  9日催告吳志良於7日內給付，未獲置理，於98年11月27日通知
  吳志良終止租約，前開房屋經地政機關測量，369巷9號房屋占
  用507之18地號土地附圖G面積48平方公尺；335之1號房屋占用
  507之17地號土地附圖B面積123平方公尺，507之19地號土地附
  圖C面積6平方公尺，507之18地號土地附圖I面積4平方公尺；3
  53之2號房屋占用507之19地號土地附圖E面積68平方公尺。另
  吳坤輝將369巷9號1、2、3 樓房屋分別贈與其子女即被告吳志
  良、吳志成、吳梅寶，吳梅寶並在369巷9號房屋搭蓋4 樓鐵皮
  建物。又吳坤輝將335之1號房屋出租被告張文光，租金每月 1
  萬5千元，並將該屋贈與其配偶即被告吳張柑炫，吳坤輝將353
  之2號房屋出租予被告劉嘉華、劉嘉憲，租金每月1萬5 千元，
  並將該屋贈與其女婿即被告王錦進。是系爭租約業經原告終止
  ，被告無權占用系爭土地，受有不當得利，按測量後面積75.3
  2坪計算，每年租金1萬5064元，吳志良自87年起至98年11月28
  日租約終止為止，積欠租金17萬9387元，扣除99年3 月10日給
  付8萬5900元，仍積欠9萬4887元，爰依租約約定及民法第 455
  條前段、第263條準用第259條、第767 條規定，請求吳志良給
  付9萬4887元，返還系爭土地，另依民法767條規定，請求處分
  權人拆除並騰空前揭房屋及占用人返還土地，及依民法179 條
  規定請求占用人給付每月1萬5千元計算相當租金之不當得利等
  語。並聲明：(一)張文光應自335之1號房屋遷出，吳張柑炫應將
  上開房屋拆除，吳志良、吳坤輝、吳張柑炫應將附圖 B、C、I
  土地面積共133平方公尺返還原告。(二)劉嘉華、劉嘉憲應自353
  之2 號房屋遷出，王錦進應將上開房屋拆除，吳志良、吳坤輝
  、王錦進應將附圖E 土地面積68平方公尺返還原告。(三)吳志良
  應將369巷9號1樓房屋拆除，吳志成應將369巷9號2樓房屋拆除
  ，吳梅寶應將369巷9號3、4樓房屋拆除，吳志良、吳志成、吳
  梅寶應將附圖G 土地面積48平方公尺返還原告。(四)吳志良應給
  付原告9 萬4887元，及自起訴狀繕本送達翌日起至清償日止，
  按年息5%計算之利息。(五)吳志良、吳坤輝、吳張柑炫應自99年
  1月1日起至返還土地之日止，按月給付原告1萬5千元。(六)吳志
  良、吳坤輝、王錦進應自99年1月1日起至返還土地之日止，按
  月給付原告1萬5千元。(七)吳志良、吳志成、吳梅寶應自99年 1
  月1 日起至返還土地之日止，按月給付原告1萬5千元。(八)願供
  擔保，請准宣告假執行。
二被告則以：原告於86年間因原任董事長王毓財過世，總幹事陳
  明雄無法處理系爭土地上眾多承租戶租約事宜，且原告因內部
  管理發生糾紛，未於辦公室派駐管理人員，致無人收取租金長
  達十餘年，致包括吳志良在內承租戶無法繳納租金。詎原告新
  任董事長王瑞妙於98年中旬突然以完成法人變更登記為由召開
  會議要求承租戶繳納12年租金，承租戶請求分期繳納，原告承
  諾研究分期方式，再至各承租戶府上收取。另原告於98年9 月
  間公告三種繳租方案，由承租戶選擇並至原告辦公室繳納，繳
  納期間自98年10月5日起至同年11月4日止，吳志良採取C 案分
  期繳納，並於98年10月底委由吳坤輝繳納，詎原告拒絕吳志良
  分期繳納，要求一次付清，吳志良於98年11月28日收受原告終
  止租約信函後，委由吳坤輝至原告辦公室欲一次付清，仍遭原
  告拒絕，原告以拒收租金來達到終止租約目的，有悖誠信，且
  原告催告繳納期限僅7 日，且違反到府收取及准許分期繳納約
  定，其催告及終止租約難謂合法。又原告請求87至93年租金已
  罹於5年時效，吳志良得拒絕給付。另吳坤輝將369巷9號1、2
  、3樓房屋分別贈與吳志良、吳志成、吳梅寶，將335之1 號房
  屋贈與吳張柑炫，將353之2號房屋贈與王錦進，至369巷9號 4
  樓房屋為吳梅寶所興建，依民法第426條之1規定，系爭土地之
  租賃關係應繼續存在於原告與受讓人間，原告既未向受讓人催
  繳租金，亦未為終止租約之意思表示，原告與吳志成、吳梅寶
  、王錦進及吳張柑炫間就系爭土地之租賃關係繼續存在，吳志
  成、吳梅寶、王錦進及吳張柑炫非無權占有，原告不得請求拆
  屋還地及返還不當得利。又王錦進、吳張柑炫委由吳坤輝分別
  將335之1、353之2號房屋出租予張文光與劉嘉華、劉嘉憲，張
  文光與劉嘉華、劉嘉憲非無權占有。若認原告終止租約合法，
  惟系爭土地位於翡翠水庫水源保護區內，屬禁建區域，原告訴
  請拆屋還地，將使被告失去家園，顯屬權利濫用。退步言，縱
  認原告與王錦進及吳張柑炫間之租賃關係不存在，張文光、劉
  嘉華、劉嘉憲均按月給付租金，尚難謂不當得利。另吳坤輝係
  受王錦進、吳張柑炫委託出租系爭房屋，亦非無權占有系爭土
  地，無返還系爭土地之義務，而受有系爭房屋每月各1萬5千元
  租金之原因關係，乃來自於吳坤輝與張文光、劉嘉華、劉嘉憲
  間之租賃契約，非不當得利。再退步言，縱認原告受有不當得
  利之損害，但原告之損害至多相當於出租土地之租金，故原告
  主張受有每月1萬5千元相當於租金之損害，尚非可採。況原告
  自67年起以84.5坪收取租金，惟測量後實為75.32坪，短少9.1
  8 坪，原告超收租金始為不當得利等語，資為抗辯。並聲明：
  駁回原告之訴；如受不利之判決，願供擔保，請准宣告免為假
  執行。
三兩造不爭執之事實：
(一)系爭土地為原告所有，吳坤輝前向原告承租系爭土地，租金每
  坪200 元每年一次付清，自83年起改由吳志良向原告承租系爭
  土地，為兩造所不爭執，有土地登記謄本、租金收據在卷可稽
  。
(二)吳坤輝向原告承租系爭土地後，搭建未辦保存登記系爭369巷9
  號、335之1號、臨353之2號房屋，且369巷9號房屋占用507之1
  8地號土地附圖G 面積48平方公尺；335之1號房屋占用507之17
  地號土地附圖B面積123平方公尺，507之19地號土地附圖C面積
  6平方公尺，507之18地號土地附圖I面積4平方公尺；353之2號
  房屋占用507之19地號土地附圖E面積68平方公尺。且吳坤輝將
  335之1號房屋出租予張文光，將353之2號房屋出租予劉嘉華、
  劉嘉憲，為兩造所不爭執，並經本院履勘現場，囑託地政機關
  測量，有勘驗筆錄、土地複丈成果圖在卷足憑。
四兩造之爭點：
  本件兩造爭執之爭點，在於(一)原告終止租約是否合法？(二)原告
  請求吳志良給付租金9 萬4887元，有無理由？(三)原告得否依民
  法第767條、第179條請求拆屋還地、給付不當得利？
(一)有關租約是否終止部分：
1.按租賃未定期限者，各當事人得隨時終止契約，但有利於承租
  人之習慣者，從其習慣。又前項終止契約，應依習慣先期通知
  。但不動產之租金，以星期、半個月或一個月定期支付之期限
  者，出租人應以曆定星期、半個月或一個月之末日為契約終止
  期，並應至少於一星期、半個月或一個月前通知之，民法第45
  0條第2、3項定有明文。
2.查原告與吳志良間租賃契約，未定期限，為不定期租賃契約，
  租金約定為年繳，為兩造所不爭執，依前開規定，原告應以每
  年之末日為契約終止期，並應於一年以前通知吳志良。惟原告
  於98年11月9 日以新店中央郵局第48號存證信函，催告吳志良
  於文到7 日內繳納積欠12年租金，再於98年11月27日，以新店
  中央郵局第57號存證信函，向吳志良為終止租約之意思表示，
  自不符合前開規定。則原告主張其與吳志良間租賃契約業經原
  告終止，其依民法767條、第179條，請求拆屋還地、遷出房屋
  及給付不當得利部分，自屬無據。
(二)有關吳志良積欠租金部分：
1.按利息、紅利、租金、贍養費、退職金及其他一年或不及一年
  之定期給付債權，其各期給付請求權，因五年間不行使而消滅
  。民法第126 條定有明文。時效完成後，債務人得拒絕給付。
  民法第144條第1項亦定有明文。
2.次查，吳志良固不否認積欠原告87至98年度之租金，惟提出時
  效抗辯。而原告雖於98年11月9 日催告吳志良繳納上開租金，
  該存證信函於98年11月10日送達吳志良，原告於98年12月31日
  提起本件訴訟，有該存證信函、收件回執、起訴狀上本院收狀
  戳可稽，依民法第126條規定，原告僅得請求94年至98年租金7
  萬5320元（75.32×200×5＝75320），87年至93年之租金已罹
  於消滅時效，依前開民法第144條第1項規定，吳志良得拒絕給
  付。又吳志良已於99年3月10日，給付94至98年租金8萬4500元
  及遲延利息1400元共8 萬5900元，有支票在卷。則原告依租約
  約定請求吳志良給付租金9萬4887元，亦不足取。
五從而，原告依租約約定及民法第455條前段、第263條準用同法
  第259條、第767條、第179條規定，請求：(一)張文光應自335之
  1 號房屋遷出，吳張柑炫應將上開房屋拆除，吳志良、吳坤輝
  、吳張柑炫應將附圖B、C、I土地面積共133平方公尺返還原告
  。(二)劉嘉華、劉嘉憲應自353之2號房屋遷出，王錦進應將上開
  房屋拆除，吳志良、吳坤輝、王錦進應將附圖E 土地面積68平
  方公尺返還原告。(三)吳志良應將369巷9號1 樓房屋拆除，吳志
  成應將369巷9號2樓房屋拆除，吳梅寶應將369巷9號3、4 樓房
  屋拆除，吳志良、吳志成、吳梅寶應將附圖G 土地面積48平方
  公尺返還原告。(四)吳志良應給付原告9 萬4887元，及自起訴狀
  繕本送達翌日起至清償日止，按年息5%計算之利息。(五)吳志良
  、吳坤輝、吳張柑炫應自99年1月1日起至返還土地之日止，按
  月給付原告1萬5千元。(六)吳志良、吳坤輝、王錦進應自99年 1
  月1日起至返還土地之日止，按月給付原告1萬5 千元。(七)吳志
  良、吳志成、吳梅寶應自99年1月1日起至返還土地之日止，按
  月給付原告1萬5千元。均為無理由，應予駁回。
六又原告之訴既經駁回，其假執行之聲請，因訴之駁回而失所附
  麗，不應准許。
七件事證已臻明確，被告聲請訊問證人劉錦龍律師、王瑞妙、葉
  雄厚等兩造其餘主張、陳述及所提證據，經審酌與本院前揭判
  斷不生影響，毋庸再予審酌，併此敘明。
八訟費用負擔之依據：民事訴訟法第78條。
中    華    民    國   100    年    1     月    25    日
                  民事第六庭    法  官  姜悌文
以上為正本係照原本作成。
如對本判決上訴，須於判決送達後20日內向本院提出上訴狀。如
委任律師提起上訴者，應一併繳納上訴審裁判費。
中    華    民    國   100    年    1     月    25    日
                                書記官  羅振仁